【裁判字號】    95,上重更(七),170
【裁判日期】    950706
【裁判案由】    殺人
【裁判全文】
臺灣高等法院臺南分院刑事判決   95年度上重更(七)字第170號
上  訴  人
即  被  告  甲○○
                    （另案於臺灣臺北監獄執行中）
選任辯護人  盧奇南  律師
上列上訴人因殺人案件，不服臺灣雲林地方法院82年度重訴字第
7號中華民國83年5月27日第一審判決（起訴案號：臺灣雲林地方
法院檢察署81年度偵緝字第3號、82年度偵字第926號），提起上
訴，判決後，經最高法院第7次回更審，本院判決如下：
    主  文
原判決關於甲○○部分撤銷。
甲○○共同殺人，處無期徒刑，禠奪公權終身。
手槍壹支及利刃壹把均沒收。
    事  實
一、甲○○因聞悉曾躍興在外揚言，欲殺掉甲○○，致甲○○心
    生不滿，且曾躍興又於民國（下同）80年6月29日酒後撥打
    電話找甲○○理論，並向其揚稱：「我知道你現在很堵爛我
    」等語，導致甲○○萌生先下手殺害曾躍興之犯意，因而與
    陳錫源（民國54年12月20日生）、曾金輝（民國43年10月13
    日生）、李劍明（民國51年9月24日生）（以上三人所涉共
    同殺人罪，業已經本院前審分別判處陳錫源有期徒刑十三年
    ，禠奪公權七年、曾金輝有期徒刑十五年，禠奪公權八年、
    李劍明有期徒刑十四年，禠奪公權七年均已確定並均入監執
    行，現均出獄假釋中）及張閔騫（民國53年11月7日生，綽
    號「王仔」，另犯運輸手槍罪被判處有期徒刑五年確定而在
    監執行中，嗣於83年1月12日死亡）等人共同謀議殺害曾躍
    興，並予滅屍，即由甲○○準備意圖供犯罪用之行兇制式手
    槍1支、子彈若干顆及利刃1把，李劍明、陳錫源備妥鐵桶及
    汽油，先由甲○○前往高雄市計誘曾躍興至嘉義縣東石鄉掌
    潭村1鄰掌潭9之32號李劍明住處，再與曾金輝、張閔騫在該
    處會合，然後由甲○○、曾金輝、張閔騫共同強押曾躍興至
    雲林縣東勢鄉○○村○○路34號曾金輝舊宅，並依曾金輝之
    提議，選定其舊宅附近，地點偏僻之同安農場，由甲○○以
    其所有之手槍將曾躍興射殺後，再以由李劍明、陳錫源負責
    購買之汽油及鐵桶焚毀屍體，以湮滅證據及掩藏犯行。
二、甲○○、李劍明、陳錫源、曾金輝、張閔騫五人議定上開計
    劃後，即基於殺人、妨害自由、持有槍彈及損壞屍體之共同
    犯意聯絡，由甲○○依上開計劃於80年6月30日晚上，隻身
    前往高雄市，當晚即打電話與曾躍興聯絡，約曾躍興於次日
    （即80年7月1日）至其投宿飯店見面，曾躍興依約於80年7
    月1日上午10時許，至飯店與甲○○會面，午飯後甲○○乃
    佯邀曾躍興一起前往嘉義縣東石鄉掌潭村一鄰掌潭9之32號
    李劍明住處遊玩，約於當日下午1、2時許抵達李劍明上開住
    處，曾金輝、張閔騫亦依計劃陸續到達，至同日下午5時許
    ，甲○○遂持其所有事前準備供犯罪用之制式手槍1支及子
    彈若干顆與利刃一把，與曾金輝、張閔騫共同將曾躍興押入
    甲○○所駕駛之小客車，強押至雲林縣東勢鄉○○村○○路
    34號曾金輝舊宅後，而剝奪曾躍興行動自由。甲○○復以電
    話通知負責準備焚屍工具之李劍明、陳錫源2人立即購買準
    備將曾躍興殺害後予以焚屍用之汽油五桶及鐵桶1個。陳錫
    源接悉通知即依計劃於當晚8時許駕駛000－0000號自用小客
    車搭載李劍明，先到嘉義縣朴子鎮○○路○段783號王謝玉藟
    經營之「龍興五金行」購買30公升裝塑膠桶3個，旋至鄰近
    中油朴子加油站加滿3桶汽油後，駕車駛往曾金輝上開舊宅
    ，途經雲林縣北港鎮、四湖鄉，而在四湖鄉○○村○○路68
    號之8即四湖參天宮對面之佳津小吃店內暫停休息，李劍明
    、陳錫源2人即借用該店之電話（號碼：0000000號）與甲○
    ○之呼叫器連絡，由甲○○、曾金輝以曾金輝宅內之電話（
    號碼：0000000號）回話並交代行駛路線，於同晚9時30分許
    ，由曾金輝駕車到雲林縣東勢鄉賜安宮廟前接應，並帶路至
    其舊居處，由甲○○指揮陳錫源，李劍明、曾金輝將汽油塑
    膠桶移至甲○○所有自用小客車後行李箱。甲○○見李劍明
    尚未備妥大鐵桶，乃再指使李劍明、陳錫源即刻駕車出去尋
    找可盛裝屍體之大鐵桶，李劍明、陳錫源乃於同晚10時許在
    雲林縣東勢鄉○○村○○路77之3號處尋得鐵桶1個，2人共
    同將鐵桶搬上車，並載至鄰近同安路116號楊森貴所經營之
    鐵工廠，以新臺幣（以下同）五十元代價，委請楊森貴焊割
    桶蓋後載回曾金輝舊宅，交給甲○○而完成計劃分擔之工作
    後，即先行離去，甲○○、曾金輝、張閔騫等人繼續完成後
    續計劃，甲○○見焚屍工具準備妥當後，旋於同晚10時多，
    即與曾金輝、張閔騫共同繼續剝奪曾躍興之行動自由，強押
    曾躍興，並將汽油、鐵桶等搬運到距曾金輝舊宅約二百公尺
    之雲林縣東勢鄉同安農場之產業道路旁，由甲○○持其所有
    之制式手槍裝填子彈，將曾躍興射殺死亡後，再由甲○○、
    曾金輝、張閔騫以甲○○所有之上開不詳型式利刃一把，共
    同將曾躍興屍體支解，並裝入李劍明、陳錫源備妥之上開鐵
    桶內，以汽油焚燒屍體，以湮滅證據及掩藏犯行後，即逃離
    現場。嗣於翌日（即87年7月2日）上午7時30分許前來上班
    之同安農場主任侯振添及技術員周盟國，在該農場之產業道
    路旁，發現上開燃燒之鐵桶並有臭味發出而查覺有異，於9
    時40分報警循線查獲上情。
三、案經雲林縣警察局台西分局報請臺灣雲林地方法院檢察署檢
    察官相驗後，自動檢舉偵查起訴。
    理  由
一、按92年1月14日修正之刑事訴訟法施行前，已繫屬於各級法
    院之案件，其以後之訴訟程序，應依修正刑事訴訟法終結之
    ，但修正刑事訴訟法施行前已依法定程序進行之訴訟程序，
    其效力不受影響，刑事訴訟法施行法第7條之3定有明文。又
    按刑事訴訟法係92年1月14日修正，同年2月6日公布，並於
    同年9月1日施行。查本案經原審法院及本院歷審於調查程序
    中所傳訊之證人，雖非經審判程序進行交互詰問，然係於刑
    事訴訟法新制92年9月1日施行前所進行之訴訟程序，依前揭
    規定，仍具效力，而有證據能力，合先敘明。
二、訊據上訴人即被告甲○○坦白承認：80年7月1日10時許，在
    高雄市與被害人曾躍興碰面，並邀約於當日下午1、2時許，
    同車前往李劍明住處，且旋與曾躍興、曾金輝至曾金輝位於
    雲林縣東勢鄉同安村舊宅，因被害人曾躍興曾揚言要殺我，
    所以就先下手，當日我是持手槍將被害人曾躍興射殺倒地後
    ，由張閔騫將屍體放入大鐵桶澆上汽油焚燒，汽油及鐵桶是
    我叫李劍明及陳錫源購買的等事實，惟辯稱：伊與被害人曾
    躍興是多年好友，並非因走私槍枝分贓不均而萌生殺機，而
    是因當天是因為他揚言要殺伊，大家談得不愉快，且大家都
    有吸毒迷迷糊糊又隨身帶有手槍，才會一時衝動而掏槍將被
    害人曾躍興射殺身亡，並非經過事前謀議的，且是伊一人所
    為，事後也沒有將被害人曾躍興肢解，而是由張閔騫直接將
    被害人曾躍興之屍體放入大鐵桶澆上汽油焚燒，叫李劍明及
    陳錫源購買汽油是因為伊所住之地方偏僻又在逃亡中，加油
    不方便，才準備供汽車隨時加油用，而鐵桶是要試槍用的云
    云。
三、查被告甲○○確與陳錫源、曾金輝、李劍明及張閔騫等共謀
    殺害曾躍興，先由甲○○於80年7月1日10時許，在高雄市與
    被害人曾躍興碰面，並邀約於當日下午1、2時許，同車前往
    李劍明住處，旋與曾躍興、曾金輝共同押往曾金輝位於雲林
    縣東勢鄉同安村舊宅，而剝奪曾躍興行動自由，再以電話通
    知負責準備焚屍工具之李劍明、陳錫源2人立即購買準備將
    曾躍興殺害後予以焚屍用之汽油五桶及鐵桶，始由被告甲○
    ○持手槍將被害人曾躍興射殺身亡，再由甲○○、曾金輝、
    張閔騫以甲○○所有之上開不詳型式利刃一把，共同將曾躍
    興屍體支解，並裝入李劍明、陳錫源備妥之上開鐵桶內，以
    汽油焚燒屍體，以湮滅證據及掩藏犯行等情，除經被告甲○
    ○於本院更六審坦白承認外（詳更六審卷第157頁至第159頁
    ），於本院更七審亦坦承由其持制式手槍將曾躍興射殺死亡
    後焚屍滅跡無誤（詳本院95年6月2日筆錄），核與共同被告
    陳錫源、曾金輝、李劍明等供述情節大致相符（詳警卷第1
    頁、第2頁、81年度偵緝字第3號卷第5頁至7頁、原審卷第
    155頁至第159頁、本院更一卷第71至74頁），而被害人曾躍
    興確遭人殺害後並經支解而置於大鐵桶予以焚屍亦據證人即
    同安農場主任侯振添及技術員周盟國證述：於80年7月2日上
    午7時30分許，在該農場之產業道路旁，發現上開燃燒之鐵
    桶並有臭味發出而查覺有異，於9時40分報警等語無訛，並
    有焚屍案現場圖一紙及焚屍現場、鐵桶、焚屍後殘留物之照
    片共19幀在卷可憑（附於相字卷第4至6頁、第34至38頁）。
    又被害人曾躍興之殘留屍塊，經檢察官督同法醫師相驗屬實
    ，有驗斷書、相驗屍體證明書、勘驗筆錄等附卷可稽（附於
    相字卷第52至57頁），而死者屍體之臀部及腰椎部已驗有三
    處刀砍痕、兩大腿部及肌肉切斷而整齊，均無出血的凝血現
    象，肌肉深部血色並無ＣＯ－ＨＤ之鮮紅色，即本屍顯非生
    前燒死及非生前砍切割者，此有內政部警政署刑事警察局80
    年7月8日刑醫字第4568號鑑驗書一紙在卷足憑（詳度相字卷
    第389號卷第80頁）。雖本件被告甲○○及已判決確定之同
    案被告等人均對如何殺害曾躍興之過程堅不吐實，致無法從
    相關被告等人之供述得知曾躍興被殺害之詳細過程，惟依上
    開檢察官督同法醫師之相驗後，所填具之驗斷書、相驗屍體
    證明書、勘驗筆錄及上開證人及共同被告曾金輝、李劍明、
    陳錫源等人供述之情節，及被害人曾躍興被載至上開同安農
    場陳屍地點被殺害後焚屍以觀，死者曾躍興係先遭槍殺致死
    ，再支解屍體焚屍，應可認定。
四、被告雖辯稱：伊與被害人曾躍興是多年好友，因當天是因曾
    躍興揚言要殺伊，一時衝動而掏槍將被害人曾躍興射殺身亡
    ，並非經過事前謀議的，且是伊一人所為，事後也未將被害
    人曾躍興肢解，而是由張閔騫直接將被害人曾躍興之屍體放
    入大鐵桶澆上汽油焚燒，叫李劍明及陳錫源購買汽油是因為
    伊所住之地方偏僻又在逃亡中，加油不方便，才準備供汽車
    隨時加油用，而鐵桶是要試槍用的，另陳錫源於偵、審時改
    稱：警詢時遭受刑求。曾金輝稱：警訊筆錄是警員自己寫的
    ，我說的警察都沒寫等語 ，惟查：
    （一）證人即被害人曾躍興之朋友黃嘉郎於警訊中證稱：「
          曾躍興於命案發生前一、二天向我提起他於80年6月
          30日晚上要約甲○○及其手下李劍明、陳錫源三人要
          解決一件重大糾紛，可能會出事」等語（相字卷第21
          頁及警卷第11頁背面）；證人黃彥維亦於警訊時證稱
          ：「80年6月29日17時許，我和曾躍興在水電公司時
          ，甲○○有打曾躍興之呼叫器，然後曾躍興打電話給
          甲○○，我有聽到曾躍興對甲○○說『我知道你現在
          很堵爛我』」等語（相字卷第30頁）。則證人黃嘉郎
          與黃彥維雖均非直接證明被告甲○○有殺害曾躍興，
          然其等所證述被害人曾躍興與被告甲○○發生重大糾
          紛，被告對被害人曾躍興不滿，及被害人曾躍興曾揚
          言找被告甲○○算帳之情節，乃係證人黃嘉郎、黃彥
          維自被害人曾躍興處所親身聽聞，且其等此部分之證
          述等情節，亦核與被告甲○○於本院更六審及更七審
          時所自承：殺害曾躍興之動機係因被害人曾躍興揚言
          要殺伊，伊才先下手之情相符，足見被告甲○○因曾
          聞悉曾躍興在外揚言，欲殺掉伊，而且曾躍興又於80
          年6月29日酒後撥打電話找伊理論，致使被告甲○○
          心存不滿，因而萌生殺人動機，要無足疑。且參以共
          同被告曾金輝並供稱：「甲○○曾親口告訴我說曾躍
          興曾出賣他所以邀我們共同設計殺害．．．」、「詹
          龍欄要殺害曾躍興，曾問我何處適當，我說同安農場
          較偏僻，不易被發現」等語（詳81年度偵緝字第3號
          第5至7頁），益徵被告甲○○因與被害人曾躍興有前
          述怨隙，在案發前即已謀議殺人之事甚明，被告所辯
          ：因當天是因為他揚言要殺我，大家談得不愉快，且
          大家都有吸毒迷迷糊糊又隨身帶有手槍，才會一時掏
          槍將被害人曾躍興射殺身亡，並非事前謀議云云，顯
          與事實不符，自非可採。
    （二）同案共同被告陳錫源、李劍明2人均係依被告甲○○
          之指示買汽油及鐵桶，作為焚屍之用，並共同至龍興
          五金行購買塑膠桶及拿鐵桶至鐵工廠要求切開桶蓋等
          情，除經陳錫源、李劍明供明外，並經證人即五金行
          與鐵工廠負責人王謝玉藟及楊森貴分別於警詢及偵查
          中證述明確（詳警卷第1頁、第2頁、第9頁、第33頁
          ，相字卷第3頁、第8頁至第10頁、本院更一卷第71頁
          至第74頁），查共同被告陳錫源及李劍明所購買之3
          桶汽油係於晚上自嘉義縣朴子鎮另外購置容器並加油
          後，載至並不靠海之雲林縣東勢鄉共同被告曾金輝之
          舊宅，則倘若如被告甲○○所辯稱要李劍明買汽油是
          為了避免至加油站加油為人識破云云，則其所駕駛之
          汽車內應當隨時有備用之汽油，至少亦應有空汽油桶
          ，而就近囑人購買汽油即可，何須勞動李劍明遠從嘉
          義先購買汽油桶去加油站加油至雲林縣，況且縱或因
          油用盡，而需加油，亦無須囑李劍明一次購買多達30
          公升桶裝汽油3桶，由此益見被告甲○○所辯，與常
          情有違，再本案所使用之鐵桶桶蓋已全面切割，設若
          係要試槍之用，自可保留桶蓋，僅切一小口更可避免
          聲音外洩，且減少子彈跳彈的危險，焉有將鐵桶蓋切
          除一面，留下一面（詳相驗卷第34頁反面至第37頁）
          ，顯見購置鐵桶之目的並非為試槍之用，且被告詹龍
          欄於警訊中既供陳，尋找焚屍鐵桶及焚屍地點均是李
          劍明及陳錫源所為等語，並參諸共同被告曾金輝於警
          訊中亦供稱，鐵桶係甲○○要李劍明、陳錫源取回曾
          宅，而甲○○亦要李、陳二人尋找殺害曾躍興及焚屍
          之地點等語觀之（詳81年度偵緝字第3號卷第32頁、
          第33頁），益徵同案共同被告陳錫源、李劍明均已知
          其所購汽油及所尋得之鐵桶係供殺害曾躍興後焚屍之
          用，應無疑義，是被告辯稱：要李劍明、陳錫源購買
          鐵桶係被害人曾躍興要試槍之用云云，顯非實情。被
          告甲○○既先囑由共同被告李劍明、陳錫源備妥焚燒
          被害人曾躍興屍體使用之汽油及鐵桶，足證其事前即
          已預謀殺害被害人曾躍興並焚屍甚明，絕非係屬當日
          因發生口角而一時失手槍殺被害人曾躍興之偶發事件
          ，故被告所辯因當日發生口角而一時失手槍殺被害人
          曾躍興云云，係屬避重就輕之說詞，並不足採。
    （三）被告另辯稱：係伊一人射殺被害人曾躍興，焚屍係張
          閔騫所為，李劍明、陳錫源、曾金輝等人均未參與云
          云，惟按共同實施犯罪行為之人，在合同意思範圍之
          以內，各自分擔行為之一部，相互利用他人之行為，
          以達其犯罪之目的者，即應對於全部所發生之結果，
          共同負責；又按刑法上之幫助犯，係指以幫助之意思
          ，對於正犯資以助力，而未參與實施犯罪之行為者而
          言，如就構成犯罪事實之一部，已參與實施即屬共同
          正犯（最高法院28年上字第3110號判例參照）。同案
          共同被告李劍明、陳錫源備妥汽油及鐵桶後，雖先行
          離開，未參與殺害、肢解及焚燒被害人曾躍興之工作
          ，然同案被告李劍明、陳錫源自始即與被告甲○○共
          同謀議殺害曾躍興，嗣又依被告甲○○之指示，在預
          定時間內準備焚屍用之鐵桶（並將鐵桶蓋送至鐵工廠
          切割）及汽油送至指定地點等情，為共同被告李劍明
          、陳錫源所不否認，足見李劍明、陳錫源與被告詹龍
          欄、曾金輝、張閔騫等人，已取得共同殺人並焚屍之
          犯意聯絡，復於其等合致之意思範圍內，由共同被告
          李劍明、陳錫源準備焚屍用之鐵桶及汽油，備妥後送
          至指定地點交由被告甲○○、曾金輝、張閔騫等人，
          由該等人執行強押被害人曾躍興並殺人、肢解焚屍工
          作，而各自分擔犯罪行為之一部，相互利用他方之行
          為，以遂行犯罪之目的，共同被告李劍明、陳錫源自
          應就被害人曾躍興死亡之結果，負共同正犯之責任，
          應堪認定。至被告甲○○於本院審理時雖始改口稱：
          殺人時應只張閔騫有在場，曾金輝當時可能因為施用
          毒品在睡覺云云，然被告甲○○並供承：當日李劍明
          、陳錫源二人送鐵桶來即先行離開，核與共同被告李
          劍明、陳錫源所述相符，且被告甲○○對於從強押被
          害人曾躍興至其死亡前，曾金輝、張閔騫一直在與其
          同在一處乙節亦不否認，其所辯：殺被害人曾躍興係
          一人所為，與曾金輝、張閔騫沒有參與云云，顯非實
          情，不足採信。綜上所述，被告甲○○與共同被告李
          劍明、陳錫源、曾金輝、張閔騫就上開犯行，應有犯
          意之聯絡及行為之分擔，亦可認定。
    （四）被告再辯稱：伊將被害人曾躍興槍殺死亡後，並沒有
          將被害人曾躍興肢解，而是由張閔騫直接被害人曾躍
          興之屍體放入大鐵桶澆上汽油焚燒云云，但查被害人
          曾躍興遭焚屍後之屍體殘骸僅剩部分臀部、骨骼、牙
          齒、花內褲、鑰匙、骨折固定鋼架，經鑑定為Ｏ型血
          型等均與被害人曾躍興相符合，且依刑事警察局上開
          鑑驗書複驗結果記載：死者屍體之臀部及腰椎部已詳
          驗有三處刀砍痕、兩大腿部及肌肉切斷而整齊，均無
          出血的凝血現象，肌肉深部血色並無ＣＯ－ＨＤ之鮮
          紅色，即本屍顯非生前燒死及非生前砍切割者，由上
          開鑑定結果，被害人曾躍興死後曾遭肢解並焚屍，足
          見被害人曾躍興死亡後，並遭被告肢解後，始置入鐵
          桶內焚屍甚明，其所辯未肢解被害人曾躍興之屍體云
          云，亦屬避重就輕之辯詞，自非可採。
    （五）至陳錫源於偵、審時改稱：警詢時遭受刑求。曾金輝
          稱：警訊筆錄是警員自己寫的，我說的警察都沒寫等
          語，惟查：
          (I)證人即當時承辦及製作筆錄之雲林縣警察局偵查
              員林水木於本院更(一)審調查時證稱：「製作筆錄
              沒有刑求情事，因係借別單位問筆錄，不可能刑
              求，當時我們有提供很多佐證，是在其自由意思
              供述下所作的筆錄」等語（詳本院更(一)審卷第46
              頁），嗣於本院更(四)審調查時亦證稱：「曾躍興
              被殺焚屍案我有參與偵辦 」、「共同被告陳錫
              源的筆錄是我問的」、「陳錫源沒有遭到刑求，
              在訊問時都是在嘉義縣刑警隊訊問不可能刑求」
              等語（詳本院更(四)審卷第139頁），再於本院更
              (五)審審理時復結證稱：上開筆錄記載內容，係借
              提陳錫源時，陳錫源自己說出來的等情（詳本院
              更(五)審卷第239頁）。另林水木製作陳錫源筆錄
              時在場之嘉義縣警察局偵查員張煙明於本院更(一)
              審調查時亦證稱：當時在場有內湖分局及其他分
              局，人很多，不可能有刑求之事等語（詳更(一)審
              卷第38頁），證人張煙明與製作筆錄之林水木分
              屬嘉義與雲林縣警察局，彼此所屬單位不同，亦
              證稱陳錫源並無遭刑求之情事，且陳錫源當時係
              因涉嫌與被告及李劍明等人共同擄人勒贖案件（
              即嘉義地方法院檢察署80年度偵字第3086號擄人
              勒贖案件），而該擄人勒贖之犯罪地在台北市內
              湖區，屬台北市政府警察局內湖轄區，因被告向
              被害人家屬勒取新台幣一億元贖金，屬重大刑事
              案件，內政部警政署刑事警察局並派員指揮偵辦
              ，被告與陳錫源等人當時躲藏在嘉義縣山區，經
              刑事警察局指揮嘉義縣、市及其他共同偵辦之警
              局警員，發動陸空聯合搜索，在該山區逮捕陳錫
              源及其他共犯（被告甲○○則兔脫），故於被告
              經警逮捕後訊問時，至少應有參與之刑事警察局
              、台北市警察局內湖分局、雲林縣警察局及嘉義
              縣、市警察局等不同單位之警員在場或等候製作
              筆錄查證案情，足見證人張煙明證稱當時在場有
              內湖分局及其他分局之人很多，不可能有刑求乙
              情，應屬實情，且被告陳錫源於80年8月13日為
              警逮捕到案，於同日14時50分在嘉義縣警察局製
              作筆錄時，被告甲○○及共犯李劍明、曾金輝、
              張閔騫等人均尚未到案，警方尚無法從其他共犯
              得知被害人曾躍興被殺害之經過，故如非陳錫源
              自己供出上開情事，警方如何能得知上情而據以
              作成筆錄？且若承辦警員有刑求乙事，則何以上
              開筆錄僅記載陳錫源參與購買汽油及鐵桶之情節
              ，並未使陳錫源承認參與下手實施殺害被害人曾
              躍興及肢解焚屍之情節。綜合上情以觀，無法證
              明同案被告陳錫源於警詢中有被刑求或上開筆錄
              不真實之情事，顯見同案被告陳錫源於警詢中之
              供述應係任意性之自白，是本件同案共同被告陳
              錫源雖稱於警詢時遭受刑求及否認上開陳述之真
              實，均無足採。
          (II)證人即製作上開筆錄之警員邱國豐於本院更(五)審
              審理時結證稱：上開筆錄係根據曾金輝所陳述而
              製作等語（詳本院上重更(五)審卷第270頁），再
              於曾金輝製作筆錄時在場之偵查員吳勁葦於本院
              更(五)審理時亦結證稱：上開筆錄係採一問一答之
              方式製作等語（詳本院更(五)審卷第268頁），該
              二證人均證稱曾金輝上開警詢筆錄係以一問一答
              之方式，依據曾金輝之陳述所作成；又共同被告
              曾金輝於偵查中未到案，經檢察官通緝後，於81
              年7月13日在台北市北投區○○○路40巷7號4樓
              為警緝獲歸案等情，有刑事警察局81年7月14日
              刑偵(二)字第6723號通緝案件移送書可憑（詳臺
              灣雲林地方法院檢察署81年度偵緝字第3號卷第1
              頁），而曾金輝上開2次警詢筆錄，係分別於81
              年7月17日及同年月21日詢問，於當時共犯落網
              到案者，僅共同被告陳錫源，而陳錫源於警訊時
              ，對於被告甲○○如何殺害被害人曾躍興之經過
              ，並未詳細供明，而曾金輝上開警訊筆錄，對於
              被告甲○○如何殺害曾躍興之過程，記載得極為
              詳細，若係警員自行記載後，始交與曾金輝簽名
              ，何以能清楚記載細節，且如係警員自行記載，
              則對於曾金輝供稱並未參與殺害曾躍興乙節，為
              達警方查獲共犯之績效，自無予以記載之必要，
              何以上開筆錄仍為該記載，益見共同被告曾金輝
              供稱警詢筆錄係警員自己寫的，伊講的都沒有寫
              云云，要無足採。
          (III)共同被告陳錫源、曾金輝涉本案共同殺人部分，
              均經判刑確定，益證彼等所辯：遭受刑求及警訊
              筆錄非其陳述而由警員自己寫的等情，均不足取
              。
    （六）綜上所述，足見本件係起因被害人曾躍興曾揚言要殺
          被告甲○○，復於案發前2日以打電話找被告理論並
          出言不遜，引起被告不滿而萌生殺意，設計加害曾躍
          興，並事先與曾金輝、陳錫源、李劍明、張閔騫共同
          謀議，由甲○○先至高雄將曾躍興誘載至李劍明家，
          然後夥同張閔騫、曾金輝等人強押曾躍興至曾金輝舊
          宅，再由李劍明、陳錫源買汽油、鐵桶，然後予以殺
          害並肢解焚屍等犯罪情節，甚為明確。被告甲○○所
          辯各節，經查與事實不符，均非可採。從而，被告詹
          龍欄共同持有槍彈、妨害自由、殺人、損壞屍體等犯
          行，事證明確，均堪認定。
五、論罪科刑部分：
    （一）被告甲○○非法持有槍彈部分：按行為後法律有變更
          者，適用裁判時之法律，但裁判前之法律有利於行為
          人者，適用最有利於行為人之法律，刑法第2條第1項
          定有明文。經查槍砲彈藥刀械管制條例第7條第4項、
          第10條第3項業已於86年11月11日修正為第7條第4項
          、第11條第4項，並於同年月24日公佈實施，第7條第
          4項法定刑由原一年以上七年以下有期徒刑，修正為
          五年以上有期徒刑，併科新臺幣一千萬元以下罰金；
          第10 條第3項改為第11條第4項，法定刑由原三年以
          下有期徒刑，修正為一年以上七年以下有期徒刑，併
          科新臺幣七百萬元以下罰金。再查槍砲彈藥刀械管制
          條例於中華民國94年1月26日經總統以華總一義字第0
          9400010101號令，增訂槍砲彈藥刀械管制條例第20條
          之1條文，並刪除第10條、第11條及第17條條文；並
          修正第4條、第8條、第16條及第20條條文。依同條例
          第25條規定，本條例自公布日施行，故依中央法規標
          準法第13條之規定，法規明定自公布日施行者，自公
          布日起算至第3日起發生效力，則前開槍砲彈藥刀械
          管制條例刪除或增訂之部分，應自94年1月28日起生
          效。經核修正前同條例第11條第4項文關於持有【第
          四條第一項第一款所定其他可發射金屬或子彈具有殺
          傷力之各式槍砲者，處一年以上七年以下有期徒刑，
          併科新臺幣七百萬元以下罰金。】，修正後相關規定
          移至第8條第4項，而該條項關於持有【第四條第一項
          第一款所定其他可發射金屬或子彈具有殺傷力之各式
          槍砲者，處三年以上十年以下有期徒刑，併科新臺幣
          七百萬元以下罰金。】。被告於80年7月1日犯罪行為
          後，因法律變更，經比較槍砲彈藥刀械管制條例之舊
          法、中間法及新法，則持有手槍部分，以86年11月24
          日修正施行前槍砲彈藥刀械管制條例第7條第4項之規
          定有利於行為人；至於持有子彈部分，則以86年11月
          24日修正施行後槍砲彈藥刀械管制條例第11條第4項
          所規定之刑度，較之與修正前槍砲彈藥刀械管制條例
          第10條第3項比較應適用之刑法第187條所處五年以下
          有期徒刑為重。故被告甲○○意圖供犯罪之用，而持
          有手槍及子彈，核其持有手槍部分所為，係犯86年11
          月24日修正施行前槍砲彈藥刀械管制條例第7條第4項
          之非法持有手槍罪（持有制式手槍部分同時觸犯86年
          11月24日修正施行前槍砲彈藥刀械管制條例第7條第4
          項與刑法第187條之罪，為法條競合，應從一重之86
          年11月24日修正施行前槍砲彈藥刀械管制條例第7條
          第4項之非法持有手槍罪論斷）；其持有子彈部分，
          應適用刑法第187條意圖供自己犯罪之用而持有子彈
          罪（持有子彈部分同時觸犯86年11月24日修正施行前
          槍砲彈藥刀械管制條例第10條第3項與刑法第187條之
          罪，為法條競合，應從一重之刑法第187條之意圖供
          犯罪而持有子彈罪論斷）。被告同時持有手槍及子彈
          係一行為觸犯上開二罪名，為想像競合犯，應從一重
          依86年11月24日修正施行前槍砲彈藥刀械管制條例第
          7條第4項之未經許可無故持有手槍罪處斷。
    （二）被告甲○○將被害人曾躍興自共同被告李劍明住處挾
          持前往共同被告曾金輝舊宅，並強押至同安農場，以
          非法之方法剝奪曾躍興行動自由部分，係犯刑法第
          302條第1項之以非法方法剝奪人之行動自由罪，而此
          基於同一妨害自由之犯意，地點雖有更異，但剝奪人
          之行動自由之行為並未間斷，應為繼續犯。
    （三）被告甲○○持上開槍彈將被害人曾躍興射殺死亡，所
          為係犯刑法第271條第1項之殺人罪。
    （四）又按殺人之後進而損壞、遺棄屍體，若單純係為湮滅
          證據或犯罪痕跡者，即屬殺人之結果，而應成立牽連
          犯（最高法院27年度上字第2826號判例意旨參照）。
          被告於殺害被害人曾躍興，將被害人曾躍興之屍體予
          以支解並焚燒，足見被告係為避免其殺人犯行敗露，
          並掩飾、湮滅其殺人之罪證，至為明顯，其支解焚屍
          之行為，應屬其殺人所生之結果，而有牽連犯之裁判
          上一罪關係，亦可認定。核其所為係犯刑法第247條
          第1項之侵害屍體罪。
    （五）被告甲○○與已判決確定之同案共同被告陳錫源、曾
          金輝、李劍明與已死亡之張閔騫間，就所犯上開各罪
          ，互有犯意聯絡及行為分擔，皆為共同正犯。
    （六）刑法已於94年2月2日修正，95年7月1日施行之刑法第
          2條第1項規定：「行為後法律有變更者，適用行為時
          之法律。但行為後之法律有利於行為人者，適用最有
          利於行為人之法律」，所謂法律有變更，係指實體法
          而言，即犯罪成立要件及其處罰效果之內容作修正或
          廢止而言，解釋上，有關犯罪之法定要件及刑罰之內
          容，乃至於刑罰之加重減輕事由，一旦發生變動，均
          與法律變更相符，次按修正前刑法第55條規定：「一
          行為而觸犯數罪名，或犯一罪而其方法或結果之行為
          犯他罪名者 ，從一重處斷」，又94年2月2日修正，
          95年7月1日施行之刑法第55條則刪除牽連犯之規定，
          本件被告甲○○之行為，均在新刑法施行前，若對被
          告依行為後之法律適用 ，對被告為不利，因此比較
          新舊法結果，應以修正施行前刑法第55條有利於被告
          甲○○，依刑法第2條第1項之規定，應適用最有利於
          被告甲○○之舊法。故被告甲○○所犯無故持有手槍
          、以非法方法剝奪行動自由、殺人及侵害屍體罪，相
          互間依修正前之刑法規定，有方法結果之牽連關係，
          應從一重依刑法第271條第1項之殺人罪處斷。
    （七）被告甲○○等人用以殺人之手槍一支係違禁物，利刃
          一把為被告甲○○所有，並用以支解被害人後焚屍，
          係供犯罪所用之物，雖未扣案，惟無證據證明業已滅
          失，爰併予宣告沒收。至於用以槍殺被害人之子彈若
          干顆，已經射擊而滅失，故不另為沒收諭知，另焚屍
          用之鐵桶，據共同被告李劍明、陳錫源供明係在案發
          現場附近工地尋獲，非屬被告等人所有，亦毋庸為沒
          收之諭知，一併敘明。
六、原審予以論罪科刑，固非無據，然查：(一)開槍射殺被害人
    ，必需使用子彈，原審就持有子彈部分漏未審論，即有未洽
    。(二)原審就被告甲○○如何與陳錫源、曾金輝、李劍明、
    張閔騫等人共謀殺害曾躍興，及如何於議定後，由被告至高
    雄市將曾躍興誘至李劍明住處，與如何由被告提供殺害曾躍
    興而持有之制式手槍乙支、子彈若干顆、利刃等兇器，與曾
    金輝、張閔騫三人共同強將曾躍興押至曾金輝舊宅，再如何
    指示陳錫源、李劍明購買汽油及鐵桶供為殺人後焚屍之用，
    及如何由被告、張閔騫、曾金輝共同強押曾躍興至距曾宅約
    二百公尺之雲林縣東勢鄉同安農場，先由被告甲○○以手槍
    予以射殺後，再以不詳型式利刃一把予以肢解，放置鐵桶內
    ，淋灑汽油予以焚屍等情，未說明其認定之理由及依據，亦
    有疏漏。(三)被告犯罪行為後槍砲彈藥刀械管制條例分別於
    86年11月11日及94年1月26日修正，且刑法亦於94年2月2日
    修正，95年7月1日施行，原判決未及比較新舊法，而適用最
    有利於被告之之法律，亦有未當。被告上訴意旨，否認部分
    犯罪情節，而指摘原判決不當，固不足取。然原判決關於被
    告甲○○部分既有前揭可議之處，自應由本院將原判決關於
    被告甲○○部分予以撤銷改判，爰審酌被告素行不佳，多有
    前科，因與被害人曾躍興之怨隙，而主導本件殺人犯行，並
    斟酌被告槍殺被害人後再支解焚屍，手段殘酷，惡性較重，
    等一切情狀，量處無期徒刑，並依法褫奪公權終身，以資懲
    儆。被告甲○○等人用以殺人之手槍一支係違禁物，利刃一
    把為被告甲○○所有，並用以支解被害人後焚屍，係供犯罪
    所用之物，雖未扣案，惟無證據證明業已滅失，爰併予宣告
    沒收，至於用以槍殺被害人之子彈若干顆，已經射擊而滅失
    ，故不另為沒收諭知，另焚屍用之鐵桶，據共同被告李劍明
    、陳錫源供明係在案發現場附近工地尋獲，非屬被告等人所
    有，亦毋庸為沒收之諭知，一併敘明。
七、據上論斷，應依刑事訴訟法第369條第一項前段、第364 條
    、第299條第1項前段、86年11月24日修正施行前槍砲彈藥刀
    械管制條例第7條第4項、刑法第2條第1項、第11條前段、第
    28條、第187條、第271條第1項、第247條第1項、第302條第
    1項、第55條、第37條第1項、第38條第1項第1款、第2款、
    罰金罰鍰提高標準條例第1條前段，判決如主文。
本案經檢察官林炎昇到庭執行職務
中    華    民    國    95    年    7     月    6     日
                  刑事第五庭    審判長法  官  楊明章
                                      法  官  楊子莊
                                      法  官  戴勝利
以上正本證明與原本無異。
如不服本判決，應於收受本判決後十日內向本院提出上訴書狀。
其未敘述上訴理由者並得於提起上訴後十日內向本院補提理由書
狀（均須按他造當事人之人數附繕本）「切勿逕送上級法院」。
                                      書記官  陳淑貞
中    華    民    國    95    年    7     月    6     日
附錄法條：
刑法第271條第1項：殺人者，處死刑、無期徒刑或十年以上有期
                  徒刑。


司法院資訊處製作；財團法人民間司法改革基金會備份。
